臺灣高等法院臺中分院刑事裁定　
110年度毒抗字第905號
抗  告  人  
即  被  告  陳慶傑




上列抗告人即被告因違反毒品危害防制條例案件，不服臺灣南投
地方法院110年度毒聲字第193號中華民國110年6月11日裁定（聲
請案號：臺灣南投地方檢察署110年度聲戒字第31號；偵查案號
：臺灣南投地檢署110年度毒偵緝字第32號），提起抗告，本院
裁定如下：
    主  文
抗告駁回。                                              
    理  由
一、原裁定意旨略以：抗告人即被告甲○○（下稱被告）於民國10
    9年10月19日19時許，在其友人位於南投縣○○鎮○○路○○巷0號
    2樓居處內，以將甲基安非他命置於吸食器內點火燒烤吸食
    其所產生煙霧之方式，施用甲基安非他命1次，嗣經臺灣南
    投地方法院（下稱南投地院）以109年度毒聲字第173號裁定
    送觀察、勒戒，被告於110年4月27日入法務部○○○○○○○○附設
    勒戒處所施以觀察、勒戒，並於110年4月30日入法務部○○○○
    ○○○○附設勒戒處所繼續執行觀察、勒戒後，經法務部○○○○○○
    ○○陳報，認有繼續施用毒品傾向，有臺灣高等法院被告前案
    紀錄表、法務部○○○○○○○○110年5月25日雲所衛字第11040000
    100號函檢附之有無繼續施用毒品傾向證明書、有無繼續施
    用毒品傾向評估標準紀錄表各1份在卷可稽，堪認被告經觀
    察、勒戒後，確仍有繼續施用毒品之傾向。是檢察官聲請裁
    定令被告入戒治處所強制戒治，經核於法並無不合，爰依毒
    品危害防制條例第20條第2項後段規定，裁定令被告入戒治
    處所施以強制戒治等語。
二、抗告意旨略以：
  ㈠刑事審判旨在實現刑罰權分配的正義，故法院對有罪被告之
    科刑，應符合罪刑相當之原則，使輕重得宜，罰當其罪，以
    契合社會之法律感情，此所以刑法第57條明定科刑時應審酌
    一切情狀，尤應注意該條各款所列事項以為科刑輕重之標準
    。此項原則於刑事訴訟法第370條所定不利益變更禁止原則
    之例外情形，亦有其適用。而強制戒治之療程為1年，屬機
    構內之監禁，有矯正人員參與，實為刑罰之延伸，在法理上
    自應有刑事訴訟法第370條不利益變更禁止原則之適用。而
    被告所犯施用第二級毒品罪，經南投地院裁定送觀察、勒戒
    執行完畢後，繼又裁定送強制戒治1年，經整體觀察，對被
    告之自由、財產、療程負擔等，均產生實質之不利益。
　㈡若僅以有施用毒品之傾向或以前科資料作為判斷有無繼續施
    用傾向之唯一依據，顯然過於抽象。又觀之毒品危害防制條
    例109年7月15日之修法理由，將施用毒品者界定為「病患性
    犯罪」，跳脫以往僅以勒戒、戒治之刑罰式樣貌，並以協助
    施用毒品者戒除毒癮、更新調整生活秩序及回歸社會為其旨
    趣，更賦予法官、檢察官應依個案審查。本件被告於刑罰執
    行中轉為觀察、勒戒，被告本身已無毒癮，卻仍被評定為有
    繼續施用毒品之傾向，顯然未就個案具體審查，更已違背不
    利益變更原則，原裁定未審酌及此，實有不當，為此請求撤
    銷原裁定，更為適法之裁定等語。　　
三、按觀察、勒戒後，檢察官或少年法院（地方法院少年法庭）
    依據勒戒處所之陳報，認受觀察、勒戒人無繼續施用毒品傾
    向者，應即釋放，並為不起訴之處分或不付審理之裁定；認
    受觀察、勒戒人有繼續施用毒品傾向者，檢察官應聲請法院
    裁定或由少年法院（地方法院少年法庭）裁定令入戒治處所
    強制戒治，其期間為6個月以上，至無繼續強制戒治之必要
    為止，但最長不得逾1年，毒品危害防制條例第20條第2項定
    有明文。次按勒戒處所應注意觀察受觀察、勒戒人在所情形
    ，經醫師研判其有或無繼續施用毒品傾向後，至遲應於觀察
    、勒戒期滿之15日前，陳報該管檢察官或少年法院（庭），
    觀察勒戒處分執行條例第8條第1項亦定有明文。依據上開規
    定，受觀察、勒戒人有無繼續施用毒品之傾向，係由醫師研
    判。而關於有無繼續施用毒品傾向之評估標準，法務部已於
    110年3月26日以法矯字第11006001760號函修正頒布「有無
    繼續施用毒品傾向評估標準紀錄表」、「有無繼續施用毒品
    傾向評估標準評分說明手冊」，上開評分說明手冊載明判定
    之原則：「受觀察勒戒人入所後，經過2週時間的觀察、勒
    戒，由處所及醫療人員依據其各項紀錄、資料及觀察勒戒期
    間之行為表現，加以評分。在勒戒人入所4-6週後，可再做
    一次評估以做必要之評分修正。每一大項皆有靜態因子與動
    態因子。先以靜態因子分數評分，靜態因子分數總分在60分
    （含）以上為『有繼續施用毒品傾向』；60分以下，與動態因
    子分數相加，如果總分在60分（含）以上，為『有繼續施用
    毒品傾向』」，又評估標準紀錄表及說明手冊中「前科紀錄
    與行為表現」之第1題及第3題之計分方式修正如下（餘無修
    正）：㈠第1項「毒品犯罪相關司法紀錄」：計分方式修正為
    每筆（次）5分，總分上限為10分；㈡第3項「其他犯罪相關
    紀錄」：計分方式修正為每筆（次）2分，總分上限為10分
    。是被告有無「繼續施用毒品傾向」，係依具體個案之臨床
    實務及相關事證等情綜合判定，有其相當之專業依據及標準
    ，且涉及專門醫學，另衡酌強制戒治的目的，是為協助施用
    毒品者戒斷毒品的心癮及身癮，所為的一種保安處分類型，
    該評估標準是適用於每一位受觀察、勒戒處分之人，具一致
    性、普遍性、客觀性，並加以綜合判斷的結果，倘其評估由
    形式上觀察，無擅斷或濫權等明顯不當的情事，法院自應予
    以尊重。
四、經查：
  ㈠被告於上揭時、地施用第二級毒品甲基安非他命1次，經南投
    地院以109年度毒聲字第173號裁定送法務部○○○○○○○○附設勒
    戒處所觀察、勒戒，而被告於觀察、勒戒期間，經評定前科
    紀錄與行為表現37分、臨床評估18分、社會穩定度5分；小
    計靜態因子49分、動態因子11分，總分60分，綜合判斷認定
    被告有繼續施用毒品傾向等節，有南投地院110年度毒聲字
    第193號裁定、臺灣高等法院被告前案紀錄表、法務部○○○○○
    ○○○110年5月25日雲所衛字第11040000100號函暨所檢附被告
    之「有無繼續施用毒品傾向評估標準紀錄表」及「有無繼續
    施用毒品傾向證明書」在卷可稽，是被告經觀察、勒戒後，
    仍有繼續施用毒品之傾向，原裁定認檢察官之聲請於法有據
    ，依毒品危害防制條例第20條第2項後段之規定，令被告進
    入戒治處所強制戒治，於法並無不合。
  ㈡查被告於執行觀察、勒戒期間，經法務部○○○○○○○○依法務部1
    10年3月26日公布實施新修正之「有無繼續施用毒品傾向評
    估標準評分說明手冊」（2021年3月版）規定評估結果，認
    被告：1.前科紀錄與行為表現部分合計為37分（毒品犯罪相
    關司法紀錄「有，11筆」計10分、首次毒品犯罪年齡「20歲
    以下」計10分、其他犯罪相關紀錄「有，6筆」計10分、入
    所時尿液毒品檢驗「一種藥物反應」計5分，上開靜態因子
    合計為35分；所内行為表現「持續於所内抽菸」計2分，上
    開動態因子合計為2分）；2.臨床評估部分合計為18分（多
    重毒品濫用「無」計0分、合法物質濫用「有，種類為菸、
    檳榔」計4分、使用方式「無注射使用」計0分、使用年數「
    超過1年」計10分，上開靜態因子合計為14分；精神疾病共
    病〈含反社會人格〉評定為「無」計0分、臨床綜合評估〈含病
    識感、動機、態度、就醫意願〉評定為「中度」計4分，上開
    動態因子合計為4分）；3.社會穩定度部分合計為5分（工作
    「全職工作，粗工」計0分、家人藥物濫用「無」計0分，上
    開靜態因子合計為0分；入所後家人是否訪視「無」計5分、
    出所後是否與家人同住「是」計0分，上開動態因子合計為5
    分），總分合計為60分（靜態因子共計49分，動態因子共計
    11分），而綜合判斷為「有繼續施用毒品傾向」等情，有上
    開法務部○○○○○○○○110年5月25日雲所衛字第11040000100號
    函及所附有無繼續施用毒品傾向評估標準紀錄表暨證明書在
    卷可憑，該綜合判斷之結果係由該所具相關專業知識經驗人
    士，依其本職學識，為上述各項評估所為之綜合判斷，核與
    前揭勒戒處所評分說明手冊之規定並無不合，所為之綜合評
    分係依被告在執行觀察、勒戒期間之個案臨床實務及具體事
    證，據以判定被告「有繼續施用毒品傾向」，洵屬有據，是
    原裁定依檢察官聲請，參酌前揭有無繼續施用毒品傾向證明
    書及評估標準紀錄表，裁定令被告入戒治處所施以強制戒治
    ，自屬適法。
　㈢抗告人雖以前開情詞提起抗告。然查，法務部○○○○○○○○附設
    勒戒處所人員評估被告是否有繼續施用毒品傾向，係以「毒
    品犯罪相關司法紀錄」、「首次毒品犯罪年齡」、「其他犯
    罪相關紀錄」、「入所時尿液毒品檢驗」、「所內行為表現
    」、「物質使用行為」、「合法物質濫用」、「使用年數」
    、「臨床綜合評估（含病識感、動機、態度、就醫意願）」
    、「工作」、「家庭」等靜態因子、動態因子綜合評估，業
    經本院說明如前。且前述法務部○○○○○○○○附設勒戒處所有無
    繼續施用毒品傾向證明書及評估標準紀錄表所載之綜合判斷
    結果，係該所相關專業知識經驗人士於被告入所執行觀察、
    勒戒期間，依其本職學識就被告之前科紀錄及行為表現、臨
    床評估及社會穩定度等因素所為之綜合判斷，具有科學驗證
    所得之結論，且勒戒處所之組織、人員之資格及執行觀察、
    勒戒相關程序，暨判斷施用毒品者，有無繼續施用毒品傾向
    ，均有相關法令嚴格規範，非可恣意而為，由形式上觀察，
    亦無擅斷或濫權等明顯不當之情事，自得資為判斷被告有無
    繼續施用毒品傾向之證明。被告未具體指出或釋明上開評估
    標準紀錄表所載綜合判斷結果有何瑕疵或不當之處，空言指
    摘原裁定未依標準個案具體審酌認定被告有繼續施用毒品傾
    向，有違不利益變更禁止原則云云，尚非有據。況於司法實
    務或醫學臨床上，具有毒品前科紀錄者，或因長期有機會接
    觸毒品，或因欲藉由毒品作用暫時隔絕現實環境，其反覆性
    、繼續性地再犯施用毒品犯行之機率，確實較沒有毒品前科
    者高，因此上開評估標準方會將勒戒人之前科紀錄列入評分
    項目之一，且於評分說明手冊明訂：所謂毒品犯罪相關司法
    紀錄，不論其為吸食施打、運輸、販賣、持有毒品或其他罪
    名，凡觸犯毒品危害防制條例、原肅清煙毒條例、原麻醉藥
    品管理條例或管制藥品管理條例相關刑罰規定者均屬之，觀
    察勒戒、強制戒治及緩起訴後不起訴的紀錄也列入毒品相關
    犯罪紀錄項目範圍（該評分說明手冊參照），而被告自86年
    間即陸續有違反原麻醉藥品管理條例、毒品危害防制條例相
    關案件，是上開評估標準將受勒戒人的前科紀錄做為評估依
    據之一，並無何違法或不當之處。
五、綜上所述，原裁定依憑法務部○○○○○○○○依個案之臨床實務及
    具體事證之綜合評分及判定被告為「有繼續施用毒品傾向」
    結果，據以認定檢察官之聲請為正當，裁定被告令入戒治處
    所施以強制戒治，其期間為6個月以上，至無繼續強制戒治
    之必要為止，但最長不得逾1年，並無不合，被告執前詞抗
    告，為無理由，應予駁回。
據上論結，應依刑事訴訟法第412條，裁定如主文。 
中　　華　　民　　國　　110 　年　　7 　　月　　29　　日
              刑事第二庭　審判長法　官　何志通
                                法　官　吳進發
                                法　官　石馨文
以上正本證明與原本無異。
不得抗告。
                                書記官  陳儷文
　　　　　　　　　　　　　　　　
中　　華　　民　　國　　110 　年　　7 　　月　　29　　日